【裁判字號】    96,訴,1095
【裁判日期】    970215
【裁判案由】    清償債務
【裁判全文】
臺灣士林地方法院民事判決              96年度訴字第1095號
原      告  臺灣中小企業銀行股份有限公司
法定代理人  丁○○
訴訟代理人  乙○○
被      告  亞漢有限公司
兼上一人之
特別代理人  財政部國有財產局臺灣北區辦事處即高華盛之遺產
            管理人
法定代理人  丙○○
訴訟代理人  戊○○
被      告  甲○○
上列當事人間清償債務事件，本院於民國97年1 月14日言詞辯論
終結，判決如下：
    主  文
被告應連帶給付原告新臺幣肆拾肆萬捌仟捌佰元及如附表編號一
所示之利息、違約金。
被告應連帶給付原告新臺幣伍拾萬元，及如附表編號二所示之利
息、違約金。
訴訟費用新臺幣壹萬壹仟佰伍拾元由被告連帶負擔。
本判決第一項、第二項於原告分別以新臺幣壹拾伍萬元、新臺幣
壹拾柒萬元供擔保後，各得假執行。
    事實及理由
壹、程序部分：
一、本件係因兩造間消費借貸之法律關係而生之訴訟，兩造已合
    意由本院為管轄法院，有兩造分別於民國94年5 月24日、96
    年1 月30日簽訂之借據第6 條第7 項（見本院卷第20、24頁
    ，下分別稱系爭借據一、二）在卷為憑。是依民事訴訟法第
    24條規定，本院自有管轄權，合先敘明。
二、被告亞漢有限公司（下稱亞漢公司）原法定代理人高華盛已
    於96年2 月13日死亡，有亞漢公司登記變更登記表及高華盛
    戶籍謄本可稽（見本院卷第45至49頁），亞漢公司因而喪失
    訴訟能力。本院乃依原告聲請於96年12月6 日裁定選任財政
    部國有財產局臺灣北區辦事處即高華盛之遺產管理人（下稱
    北區辦事處）為亞漢公司之特別代理人，亦應先予敘明。
貳、實體部分：
一、原告起訴主張：亞漢公司於94年5 月24日邀同被告甲○○（
    下與亞漢公司、北區辦事處合稱被告等，分則逕稱其姓名、
    名稱）、高華盛為連帶保證人，向伊借款。新臺幣（下同）
    95萬元，並簽立系爭借據一及授信契約書（下稱系爭授信契
    約），約定借款期限自94年5 月25日起至97年5 月25日止（
    下稱系爭借款一）。亞漢公司復於96年1 月30日邀同甲○○
    、高華盛為連帶保證人，向伊借款50萬元，並簽立借據二，
    約定借款期限自96年1 月31日起至99年1 月31日止（下稱系
    爭借款二，與系爭借款一合則稱系爭借款）。兩造並約定系
    爭借款利息利率均按伊所定基準利率加4%機動計收（96 年1
    月26日時起為7.8%），還款方式則為自撥款日起按月平均攤
    還本息。若有一期未依約償付本金時，系爭借款一即視為全
    部到期。此時除按上開約定利率計付遲延利息外，並應自到
    期日起，6 個月以內部分，依約定利率10% ，逾6 個月部分
    ，依約定利率20% 加計違約金。詎亞漢公司自系爭借款一撥
    款後僅繳款至96年1 月25日，其後即未再依約按期攤還系爭
    借款本息；而系爭借款二則於撥款後，從未依約繳付本息，
    均應視為全部到期。系爭借款一至96年1 月25日止尚有本金
    44萬8800元；系爭借款二則至96年1 月31日仍有本金50萬元
    尚未清償。又高華盛、甲○○為亞漢公司之連帶保證人，自
    應與亞漢公司就系爭借款一負連帶清償之責。高華盛已經死
    亡，經臺灣板橋地方法院於96年7 月23日以96年度繼字第10
    72號裁定選任北區辦事處為高華盛之遺產管理人。職是，伊
    自得本於系爭借款一、二契約關係、連帶保證契約關係，請
    求被告連帶給付如附表各編號所示本金、利息、違約金等語
    ，並聲明除供擔保金額外如主文第1 、2 、4 項所示。
二、亞漢公司、北區辦事處則以：亞漢公司就系爭借款一僅繳款
    至96年1 月25日，其後即未依約繳納本息。然原告無視亞漢
    公司信用不良之情形，復於96年1 月30日再次核准系爭借款
    二，顯有疏失等語。甲○○則以：原告於系爭借款二實際撥
    款時未知會伊，不應由伊負責等語，資為抗辯。被告等均聲
    明求為判決駁回原告之訴。
三、原告主張上開事實，已據其提出與所述相符之系爭借據一及
    二、系爭授信契約、基準利率表、借款餘額查詢明細等為證
    ，且為被告所不爭，自應堪信為真實。亞漢公司、北區辦事
    處雖以上開情詞置辯。然按，消費借貸之貸與人是否注意或
    深入審查借用人之信用狀況，僅與貸與人之貸與款項能否順
    利收回相關，故此審查義務應屬其自己責任。申言之，貸與
    人縱未能切實審查借用人之資力、信用狀況，不過應自負將
    來不能以強制執行或其他法律途徑收回款項之風險而已，非
    謂借用人或其連帶保證人得以之抗辯而為拒絕返還借款之理
    由。職是，原告縱於放貸系爭借款時，未詳細審查亞漢公司
    之信用、資力狀況，亞漢公司及為連帶保證人之高華盛，均
    不能以此為由而拒絕返還系爭借款，要屬當然。是亞漢公司
    、北區辦事處辯稱：原告放貸系爭借款有疏失，伊等不必負
    責云云，自屬無據。又按連帶保證人既已同意對為消費借貸
    之主債務人之金錢債務為保證，則主債務人何時取得借款，
    貸與人何時將借款交付主債務人等情，並無貸與人或主債務
    人應通知或知會連帶保證人之規定。換言之，連帶保證契約
    之生效，僅須連帶保證人與貸與人間就主債務人對債權人所
    負債務，承諾為連帶保證之意思合致，即可成立生效，非待
    貸與人將其實際交付借款予主債務人之時間通知連帶保證人
    ，連帶保證契約始能生效。經查，甲○○曾於亞漢公司向原
    告借款時，於系爭借據二上連帶保證人欄簽名，為甲○○所
    不爭。由是以觀，甲○○與原告間顯已達成由甲○○為亞漢
    公司所借之系爭借款二為連帶保證之意思合致，已甚明確。
    則衡諸上開說明，原告縱於之後實際核撥系爭借款二予亞漢
    公司時，並未通知或知會甲○○，亦不影響甲○○應就系爭
    借款二應負之連帶保證責任，彰彰明甚。因此，甲○○以系
    爭借款二撥款時，並未受原告告知，而抗辯不必負責云云，
    亦無足採。
四、按借用人應於約定期限內，返還與借用物種類、品質、數量
    相同之物；遲延之債務，以支付金錢為標的者，債權人得請
    求依法定利率計算之遲延利息，但約定利率較高者，仍從其
    約定利率，民法第478 條、第233 條第1 項分別定有明文。
    經查，兩造已就系爭借款一、二約定：任何一宗債務不依約
    清償本金時，債務人即喪失期限利益，債務視為全部到期，
    此時，除應依系爭借據一、二約定利率計算遲延利息外，逾
    期在6 個月以內者，按上開利率10% ，超過6 個月者，按上
    開利率20% 計付違約金，此觀諸系爭授信契約第15條第1 項
    、系爭借據一、二第4 、5 條自明。亞漢公司既於96年1 月
    25日以後起未依約按月攤還系爭借款之本金及利息，依據系
    爭授信契約第15條第1 項、應視為全部到期。且應依系爭借
    據一、二第4 、5 條等約定，自全部到期之日起，按約定利
    率給付遲延利息、違約金。又系爭借款一、二各至96年1 月
    26日、96年2 月1 日止，尚各有如附表所示本金未清償。而
    高華盛、甲○○為亞漢公司之連帶保證人，北區辦事處則為
    高華盛之遺產管理人。是故，原告本於消費借貸及連帶保證
    契約之關係，請求被告等連帶清償如附表所示本金、利息及
    違約金，自屬有據，應予准許。
五、原告陳明願供擔保，請求宣告假執行，核無不合，爰酌定相
    當之擔保金額，予以准許。
六、本院並依職權確定本件訴訟費用額1 萬1350元（即原告預繳
    之第一審裁判費），並諭知由敗訴之被告連帶負擔。
七、據上論結，原告之訴為有理由，依民事訴訟法第78條、第85
    條第2 項、第87條第1 項、第390 條第2 項，判決如主文。
中    華    民    國    97    年    2     月    15    日
                  民事第三庭  審判長法  官  鍾任賜
                                    法  官  施月燿
                                    法  官  王沛雷
以上正本證明與原本無異。
如對本判決上訴，應於判決送達後20日內向本院提出上訴狀。
中    華    民    國    97    年    2     月    15    日
                                    書記官  桂大永
附表（新臺幣/民國）
┌──┬────┬──────┬────┬────────────┐
│編號│請求金額│計 息 期 間 │週年利率│     違    約    金     │
│    │        │            │ （%）  │                        │
├──┼────┼──────┼────┼────────────┤
│一  │44萬    │96年1月26日 │  7.8   │自96年2月25日起至清償日 │
│    │8800元  │起至清償日止│        │止，逾期在6個月內者，按 │
│    │        │            │        │約定利率10%，超過6個月者│
│    │        │            │        │，按約定利率20%計付。   │
├──┼────┼──────┼────┼────────────┤
│二  │50萬元  │96年2月1日  │  7.8   │自96年2月28日起至清償日 │
│    │        │起至清償日止│        │止，逾期在6個月內者，按 │
│    │        │            │        │約定利率10%，超過6個月者│
│    │        │            │        │，按約定利率20%計付。   │
└──┴────┴──────┴────┴────────────┘


司法院資訊處製作；財團法人民間司法改革基金會備份。
